【裁判字號】    89,台上,4879
【裁判日期】    890817
【裁判案由】    違反山坡地保育利用條例
【裁判全文】
最高法院刑事判決                              八十九年度台上字第四八七九號
    上  訴  人  甲○○
右上訴人因違反山坡地保育利用條例案件，不服台灣高等法院中華民國八十六年八月
十二日第二審判決（八十六年度上訴字第九四二號，起訴案號：台灣桃園地方法院檢
察署八十四年度偵字第九三九二號），提起上訴，本院判決如左：
    主  文
上訴駁回。
    理  由
按刑事訴訟法第三百七十七條規定，上訴於第三審法院，非以判決違背法令為理由，
不得為之。是提起第三審上訴，應以原判決違背法令為理由，係屬法定要件。如果上
訴理由狀並未依據卷內訴訟資料，具體指摘原判決不適用何種法則或如何適用不當，
或所指摘原判決違法情事，顯與法律規定得為第三審上訴理由之違法情形，不相適合
時，均應認其上訴為違背法律上之程式，予以駁回。本件原判決綜核卷內資料，認定
上訴人甲○○係桃園縣復興鄉○○段第三八九號土地所有人，同地段第三九○之五、
之十六地號土地係其向桃園縣復興鄉鄉公所承租，作為造林之用，其明知上開土地早
經行政院於民國六十八年十一月二十一日以台六八經字第一一七○一號核定，台灣省
政府六十九年二月六日以府農山字第一二○一六六號公告為山坡地，同時為石門水庫
集水區水源保護區，為政府公告山坡地保育區屬「林」地目，為林業用地，其開發、
經營、使用均應先擬具水土保持計畫送請各該目的事業主管機關會同主管機關核定，
並監督實施，方可行之，並不得違反編定使用，且上開土地復位居石門水庫上游，須
先擬定詳細計劃始可能奉核准開發，又明知陳保含、楊德發、李俊欣、李俊彥（均由
原審法院另案審理中）等心存徼倖，以該區域多處違法開發均未見縣政府取締，遂計
劃不擬具開發計畫報經主管機關核准，即先行施工興建大型休閒農場，違反土地分區
之使用。上訴人先於八十一年間在上開土地上開挖、整地預供作為興建之準備，並於
八十一年十二月九日與伊甸園育樂開發股份有限公司（下稱伊甸園公司）之代表人陳
保含訂約出售上開地段第三八九、三九○之五地號之土地，惟因陳保含未具山胞之身
分無法取得上開土地之所有權，雙方乃於八十二年七月二日另定契約改為合作開發之
方式，由上訴人取得新台幣（下同）四千零八十萬元之補償金作為代價，提供上開二
筆土地之土地使用權予伊甸園公司陳保含、楊德發等人，與之共同合作開發，陳保含
二人再邀請分任建築師、會計師之李俊彥、李俊欣兄弟共同參與開發，陳保含等人並
允諾將給付六、七百萬元之股份作為渠二人提供專業及技術投資之報酬，由李俊彥在
上址設計鋼骨建築並施工，並由李俊欣為投資人及合夥計算股份於集會時擔任紀錄。
渠等即基於共同犯意之聯絡，及行為之分擔，由陳保含自八十二年初起僱工在上址搭
建二層樓小木屋及飯店之鋼骨結構等建築物，後陳保含於八十二年八、九月間再邀集
有犯意聯絡之簡天龍（由原審法院另案審理中）入夥成為最大之股東，並共同開墾如
原判決附件複丈成果圖及現況略圖所示面積之土地及興建二層小木屋及飯店鋼骨結構
，嗣因陳保含所經營之伊甸園公司財務危機，無法支付甲○○補償金，雙方解除契約
後，上訴人即與簡天龍之統強股份有限公司（下稱統強公司）於八十三年六月十七日
就上開土地簽訂同一合作開發契約，因有糾紛即未再繼續施工，其間因渠等開挖範圍
廣大，未做坡面保護措施，致土石裸露、水土流失，且嚴重破壞水土保持功能及水源
涵養，每遇大雨，造成水土流失，雨水夾雜土石沖刷，有造成沖蝕塌方、地層下陷之
虞，危及下游地區，致生公共危險，經主管機關桃園縣政府於八十四年十一月二十一
日以八四府地用字第二四五八七一號函通知拆除上開建築物恢復原狀，仍拒不改善等
情，因而撤銷第一審之不當判決，依想像競合關係從重仍論處上訴人修正前山坡地保
育利用條例第三十五條第一項第四款、第三項之罪刑，已詳敘其所憑之證據及認定之
理由，並說明上訴人否認犯罪所持辯解，係推卸刑責之詞均無足採。就形式上觀察，
原判決並無採證認事違背經驗法則、論理法則或調查職責未盡之違背法令情形。上訴
人上訴意旨略稱：（一）、本案合作開發契約實係買賣，上訴人僅居於出賣人之地位
，就案外人陳保含等人之開挖濫建行為並未參與謀議、開發行為，自無違反山坡地保
育利用條例之犯行，原審疏未詳查，以臆測之詞而為判決，自屬違法。又統強公司確
係承繼伊甸園公司之權利、義務，並非另與上訴人合作開發，原審未傳訊該公司股東
加以詳查，亦未說明其理由，有調查證據未完備及判決理由不備之違法。（二）、上
訴人於八十一年一月八日固將上開三九○之五及之十六土地開挖整地，而為桃園縣政
府告發，但當時係將之整理為小平台，以種水蜜桃，此與證人楊德發亦稱交土地時已
犁成小平台相符，足證其先前開墾成小平台之行為並未有違反山坡地保育利用條例之
犯行，係因案外人陳保含等興建大型建築物致破壞原有地貌及排水溝始造成現今狀態
，原判決認其於八十一年間已開發整地，與卷內資料不符，其有判決理由不備及矛盾
之違法。（三）、未有人在上開三九○之十六土地上開挖，係因八十三年間席斯颱風
造成本案土地上方坍方土石流流入三九○之五土地，而由簡天龍將之推入三九○之十
六土地上，此為簡天龍結證屬實。且依陳玉樹所提之現況略圖亦顯示該地上尚有什木
、桂竹，僅小部分堆有土石，而所興建之鋼骨結構屋及小木屋係在上開三八九、三九
○之五，原判決不察認本案開發涉及三九○之十六土地，與卷存資料不合，而有判決
不憑證據之違法。（四）、修正前之山坡地保育利用條例第三十五條第三項須致生公
共危險，而依桃園縣政府會勘紀錄及檢察官勘驗筆錄均只載有沖蝕之虞，而證人陳玉
樹亦稱有造成土石流流失，但不是很嚴重，還未釀成災害。又桃園縣政府致原審函，
稱倘經豪雨沖刷，災害將波及鄰近土地及造成大漢水域之淤積，但歷經八十三年及八
十五年之二次颱風，並未致原地形地貌變更，或土壤流失，原判決僅憑行政機關未可
確定之模糊詞語，即加以論罪科刑，自有理由不備之違法。惟查：(一)、按以自己共同
犯罪之意思，事先同謀，而由其中一部分人實施犯罪之行為者，均為共同正犯，業經
司法院大法官會議釋字第一○九號解釋在案。原判決於事實已明白認定上訴人明知陳
保含等人心存徼倖，以該區域多處違法開發均未見縣政府取締，遂計劃不擬具開發計
畫報經主管機關核准，即先行施工興建大型休閒農場，違反土地分區之使用，仍先後
與陳保含代表之伊甸園公司、簡天龍代表之統強公司先後訂約，收取補償金，提供上
開三筆土地供陳保含等人為違法開發，於理由中亦說明「被告明知陳保含之伊甸園公
司及簡天龍之統強公司均係未擬具水土保持計畫向主管機關申請核准，仍以其所有及
承租之土地供渠等從事違法開發山坡地以興建大型農場，並坐收暴利，其辯稱與伊無
關云云，顯係卸責之詞，不足採信。」（原判決第一頁反面第八至十一行、第三頁反
面第三至五行）。上訴人明知他人要為違法之開發，竟仍提供土地且原判決更認其先
違法整地，則就土地之違法開發自在其與他人間之共同犯罪意思內，原判決乃認上訴
人對於開發行為具有犯意聯絡及行為分擔，而為共同正犯，經核並無違誤。至其與他
人間契約之性質真義為何，究係合作開發抑或買賣，均對原判決認定其知情而提供土
地之事實，及認定其共同正犯之說明不生影響，上訴意旨(一)以原審未詳加調查審認其
與伊甸園公司、統強公司之契約均係買賣，其對違法開發未謀議、參與云云，而為指
摘，既對判決之主旨不生影響，殊非適法之上訴第三審理由。(二)、上訴人於原審審理
中已辯稱，之前有開挖整地，是要種果樹云云，而原判決已於理由中以「又據證人陳
玉樹證稱於八十一年履勘時即曾因本處開發範圍大，約達三公頃，當時即要求甲○○
及早造林等語，並有記載被告擅自開挖整地之『山坡地不當使用會勘紀錄』及桃園縣
政府裁處被告罰鍰三萬六千元之函文影本各一份附卷可參，而陳保含（本院按應係楊
德發之證詞，原審有誤載）並於偵查中證稱伊向被告買土地前，被告已知道要開發且
事前就已開發等語（見偵查卷第九十四頁），是被告確於八十一年間即已先行開挖整
地，是被告辯稱之前之整地是要種果樹云云，亦不足採信。」（原判決第五頁正面第
二至六行）。且稽之卷內資料，該「山坡地不當使用會勘紀錄」係載在上開三九○之
五號土地為擅自開挖整地（平台階段），且證人陳玉樹於偵查中亦指證，八十一年曾
當場指示上訴人趕快造林，上訴人只象徵性造了幾棵（第九三九二號偵查卷第六十頁
正面）。另證人陳保含、楊德發於偵查中及第一審審理時均一再指證，上訴人在訂約
前即已先整好地，其上僅種幾顆果樹，願提供土地建道場（同上偵查卷第二十七頁反
面、四十三頁反面、九十四頁正面、一審卷第五十一頁正面、五十八頁反面、五十九
頁正面），此與證人陳玉樹所證相合，原判決乃認上訴人先於八十一年間在上開土地
上開挖、整地預供作為興建之用，自無上訴意旨(二)所指之與卷內資料不符、判決理由
不備及矛盾之違法。(三)、原判決已就上訴人於原審所辯本案開發未及於三九○之十六
號土地，係因颱風落石所致，及證人簡天龍附和其詞，於理由中予以指駁（原判決第
五頁正面第八至十三行），上訴意旨(三)無非係重為事實之爭辯，要非適法。(四)、修正
前之山坡地保育利用條例第三十五條第三項所規定之致生公共危險，固屬具體危險犯
，然所謂具體危險，並不以已經發生實害之結果為必要，如行為後客觀上已處於隨時
有發生危險之狀態，雖實害尚未發生，自難謂非具體危險。原判決已於理由中詳為說
明其認定本件違法開發不僅致土石裸露、水土流失，且嚴重破壞水土保持功能及水源
涵養，每遇大雨，造成水土流失，雨水夾雜土石沖刷，有造成沖蝕塌方、地層下陷之
虞，危及下游地區，而致生公共危險，雖尚未發生公共危險，然客觀上確已有致公共
危險狀態之所憑（原判決第四頁正面第五行至反面第八行），上訴意旨(四)徒憑己見漫
指原判決理由不備，殊非可取。綜上，上訴意旨俱不足據以辨認原判決已具備違背法
令之形式，其上訴違背法律上之程式，應予駁回。
據上論結，應依刑事訴訟法第三百九十五條前段，判決如主文。
中      華      民      國    八十九    年      八      月     十七     日
                              最高法院刑事第二庭
                                  審判長法官  莊  來  成
                                        法官  呂  潮  澤
                                        法官  謝  俊  雄
                                        法官  白  文  漳
                                        法官  蘇  振  堂
      右正本證明與原本無異
                                              書  記  官
中      華      民      國    八十九    年      八      月    二十五    日


司法院資訊處製作；財團法人民間司法改革基金會備份。
